臺灣花蓮地方法院民事判決　　　　　　　100年度訴字第104號
原　　　告　林純宏
訴訟代理人　李文平律師
　　　　　　張照堂律師
被　　　告　林純精
訴訟代理人　林政雄律師
複　代理人　許嚴中律師
上列當事人間請求損害賠償事件，本院於中華民國100年7月27日
言詞辯論終結，判決如下：
    主      文
原告之訴及假執行聲請均駁回。
訴訟費用由原告負擔。
    事實及理由
一、按訴狀送達後，原告不得將原訴變更或追加他訴，但擴張或
    減縮應受判決事項之聲明者，不在此限，民事訴訟法第255
    條第1項第3款定有明文。本件原告起訴時，因本案不動產之
    價值未明，無法計算其得請求之金額，而先以新台幣（下同
    ）50萬元作為全部請求之最低金額，聲明被告應給付原告50
    萬元及自起訴狀繕本送達之翌日起至清償日止，按年息5%計
    算之利息，嗣查悉本案不動產拍定價格，遂擴張其訴之聲明
    為被告應給付原告251 萬元及自93年9月2日起至清償日止，
    按年息5%計算之利息，繼又扣減本案不動產應繳增值稅後，
    減縮其訴之聲明為被告應給付原告2,418,704元及自93年9月
    2 日起至清償日止，按年息5%計算之利息。揆諸上揭規定，
    本院認應予准許。
二、原告主張：
(一)緣座落花蓮縣新城鄉○○段8-15地號土地，經重測後，現改
    為花蓮縣新城鄉○○段327 地號，其後並分割增加花蓮縣新
    城鄉○○段327-1、327-3等地號土地（下稱系爭土地）。查
    系爭土地雖以被告之名義為登記，然真正權利人則為原告、
    被告、林顯得、林顯利、林顯能、林顯晴六人所共同所有，
    此由被告所立之承諾書：「茲立書人林純精名下座落花蓮縣
    新城鄉○○段地號8-15所有權全部之土地乙筆，同意遵照慈
    母指示：該不動產之全部權利由林純宏、林純精、林顯得、
    林顯利、林顯能、林顯晴等六兄弟共同平均持有即每位均擁
    有陸分之壹之權利；且如兄弟中之大多數決議出售本筆土地
    及出售之價金時，立書人應予同意，惟立書人有以合理、相
    同之條件優先購買之權利。土地出售所得價金（包括立書人
    購回六分之五之權利所應支付之金額），應先扣除應付之所
    有相關稅捐及費用，餘額再平均分配予兄弟六人或聽從慈母
    指示處理。」等語，可知原告對土地有六分之一之權利，為
    真正權利人，被告僅為出借名義之人，在未經真正權利人之
    多數決議，被告不得對系爭土地為管理、使用、處分等行為
    。
(二)詎料，前經調閱資料始發現，被告未經原告同意及多數決議
    ，竟擅自處分該土地，於92年間向訴外人臺灣銀行股份有限
    公司（下稱臺灣銀行）設定抵押權消費借貸，該設定抵押權
    之處分行為未經多數決同意，其後，該土地因此遭法院拍賣
    ，並由訴外人張秋杏拍定取得。經查，根據被告出具承諾書
    之意旨，原告對該土地享有六分之一權利，為真正權利人，
    且僅在多數決議之同意下可為出售之處分，被告既為出借名
    義之人，對該土地之管理、使用、處分行為皆須經真正權利
    人之同意，始得為之，否則即有違背雙方借名登記之意旨。
    而被告未經原告同意，也未經多數決議，竟違反該約定，私
    自將土地設定抵押權給他人，該處分行為顯然已經超出承諾
    書之約定，實質掏空系爭土地之價值，又導致土地最終遭法
    院拍賣，使原告對該土地之權益受損，被告應負違反契約之
    責。
(三)按稱借名登記者，謂當事人約定一方將自己之財產以他方名
    義登記，而仍由自己管理、使用、處分，他方允就該財產為
    出名登記之契約，其成立側重於借名者與出名者間之信任關
    係，在性質上應與委任契約同視，倘其內容不違反強制、禁
    止規定或公序良俗者，固應賦予無名契約之法律上效力，並
    類推適用民法委任之相關規定，最高法院98年台上字第 990
    號判決可資參照。次按當事人之任何一方，得隨時終止委任
    契約。受任人因處理委任事務有過失，或因逾越權限之行為
    所生之損害，對於委任人應負賠償之責，民法第549條第1項
    、第544 條亦有明文。今被告未能依據雙方借名契約之意旨
    ，未經原告及多數決議擅自將土地為處分行為，逾越借名登
    記之權限，且最終遭拍賣，顯已損害原告之權益，即已違反
    雙方契約約定，則按上開最高法院意旨，原告得類推適用委
    任之相關規定，依民法第544 條規定向被告請求損害賠償，
    則被告應賠償原告對系爭土地六分之一權利之損害。另查，
    被告因自身債務之積欠，致使土地遭拍賣，拍賣所得價金用
    以清償被告自身之債務（若清償後尚有剩餘價金，依法也歸
    還被告），是被告之債務因土地之拍賣受獲清償，自屬受有
    法律上之利益。惟原告對土地有六分之一權利卻一併遭拍賣
    並用以清償被告自身之債務，因此受有損害，而被告受有債
    務清償之利益與原告受有之損害間有因果關係，構成不當得
    利，故原告亦得依民法第179 條請求被告返還其所受之利益
    而與民法第544 條請求法院擇一為勝訴判決。
(四)對被告抗辯所為之陳述：
  1.康樂段327 地號土地僅借名登記在被告名下，被告卻未經原
    告同意，將土地擅自設定抵押質借款項及後續遭拍賣行為致
    使原告受有損害，自屬可歸責於被告違約事由，應屬無疑。
    雖被告抗辯土地最終由其妻張秋杏拍定，實質上未脫離被告
    之管領範圍，而仍處於被告、原告及其他四位兄弟可得出售
    、分配之狀態，又稱土地既持續處於原本由被告支配之狀態
    ，原告應無受何損害之情形等語云云。惟查土地經張秋杏拍
    定後，又經分割成同段327-1地號、327-3地號等土地，分由
    數人所有，顯見與被告上開辯解有所出入，且依據約定，被
    告僅為借名登記人，原告對土地有六分之一權利，未經共有
    人同意不得出售、不得負擔、處分，然因可歸責於被告之事
    由，違反約定致使借名登記於被告名下之土地遭拍賣出售移
    轉於他人，則原告對土地原有之權利已經遭到損害，且原告
    亦無從對土地拍定人及現登記之所有權人主張任何法律上之
    權利，是原告對土地之權利受有損害自明。
  2.又被告自認本案康樂段327-3 地號土地之現所有權人林展聖
    、林昇徽為林顯銘之子。康樂段327 地號土地則為林毅政所
    有。由上可知，兩造約定之土地如今已非登記於被告名下，
    均遭拍賣轉手他人，顯屬無疑，已然違背「該不動產之全部
    權利由林純宏、林純精、林顯得、林顯利、林顯能、林顯晴
    等六兄弟共同平均持有即每位均擁有陸分之壹之權利」、「
    土地出售所得價金（包括立書人購回六分之五之權利所應支
    付之金額），應先扣除應付之所有相關稅捐及費用，餘額再
    平均分配予兄弟六人或聽從慈母指示處理。」之約定，被告
    應負債務不履行損害賠償責任。則被告雖抗辯土地仍在其實
    力支配之下等語云云，惟此無異承認在法律之權利義務關係
    上，原告對土地原有之權利已經遭到損害，蓋原告根本無法
    對林展聖、林昇徽、林毅政等人主張權利，被告提出之同意
    書也只說明被告與林毅政間之債權關係，原告並不知情，與
    原告無涉，更無拘束原告之效力，是原告之權益受損甚顯，
    更屬無疑。
  3.被告另抗辯其依照當年承諾書精神將土地分配給兄弟等語，
    若真如此，何以不分配給原告？其所辯顯屬無稽。查被告於
    85年間立具之承諾書乃規範原告與被告間就北埔段8-15地號
    土地之權利義務關係，為一獨立契約。而被告提出之協議書
    ，則為原告、被告與林顯銘間另就不同標的所作之契約法律
    關係，其內容應屬互易契約，所牽涉之財產標的也大部分與
    本案標的無關，該協議書內容自成或另一份獨立之契約，協
    議書中也未見說明與本案事實何干，自不得僅以協議書中同
    提及康樂段327 地號土地，即遽謂雙方已就本案糾紛另有協
    議。更何況，上開協議書作成時間為97年7 月23日，土地遭
    拍賣亦即被告發生違約責任或不當得利之時間為93年，是被
    告應負之契約違約責任或不當得利返還責任於93年即已成立
    ，更與其嗣後於97年與原告另就其他事件簽立協議書之事實
    ，毫無干係。故被告若欲主張協議書之權利，應屬訴訟追加
    ，原告當然不同意，且該協議書內容與本案件毫無干係，被
    告自可另行起訴主張，何必於本案提出混淆視聽？
  4.復被告自承：「本案康樂段327之3地號土地之現所有權人林
    展聖、林昇徽，為兩造兄弟林顯銘（原名為林顯得）之子。
    可見被告確實依照當年承諾書之精神，將土地分配給其他兄
    弟，..」其強調係依據承諾書精神分配等語；再參康樂段32
    7地號土地、327-3地號土地分別為林毅政、林展聖、林昇徽
    所有，其所有土地之狀態為完整所有權，該土地沒有任何負
    擔；另327-1 地號土地為林顯利所有，該土地上之抵押權為
    林顯利於99年12月3 日自行向新秀地區農會借貸設定抵押權
    ，顯見承諾書中約定六兄弟共同平均持有即每位均擁有六分
    之一之權利，所指「六分之一之權利」係指完整而無負擔之
    權利，是縱使承諾書簽立當時已設定抵押權，惟依據承諾書
    之精神，抵押權之負擔顯無需六兄弟共同負擔。再根據承諾
    書約定「立書人林純精名下座落花蓮縣新城鄉○○段地號8-
    15所有權全部之土地乙筆，同意遵照慈母指示：該不動產之
    全部權利由林純宏、林純精、林顯得、林顯利、林顯能、林
    顯晴等六兄弟共同平均持有即每位均擁有陸分之壹之權利」
    已明確係針對土地所有權，毫無提及負擔問題，更何況，被
    告於83年將土地設定抵押權，原告並不知悉，也無同意，而
    被告因設定抵押權借貸得之款項，原告也絲毫未取，故被告
    於83年設定抵押權取得貸款，為被告自行決定，自行取用，
    皆與原告無涉，自不應令原告需共同承受該抵押權之負擔等
    語。
(五)並聲明：1.被告應給付原告2,418,704 元及93年9月2日起至
    清償日止，按年息5%計算之利息；2.訴訟費用由被告負擔；
    3.原告願供擔保，請准宣告假執行。
三、被告則以：
(一)原告之主張，無非以被告違背85年3月5日所立之承諾書，於
    92年間擅自將系爭土地設定抵押權借款，嗣因無法還款致系
    爭土地遭到拍賣，損害原告之權利云云。惟查，按系爭承諾
    書略以「立書人林純精承諾名下座落花蓮縣新城鄉○○段地
    號8-15所有權全部之土地乙筆，同意遵照慈母指示：該不動
    產之全部權利由林純宏、林純精、林顯得、林顯利、林顯能
    、林顯晴等六兄弟共同平均持有即每位均擁有陸分之壹之權
    利；且如兄弟中之大多數決議出售本筆土地及出售之價金時
    ，立書人應予同意..土地出售所得價金，應優先扣除應付之
    所有相關稅捐及費用，餘額再平均分配予兄弟六人或聽從慈
    母指示處理..」。究其意旨，係以被告名下之系爭土地應與
    原告及其他四位兄弟平均持有，若有出賣之情事，應將賣得
    之價金扣除相關稅捐及費用後，與原告及其他四位兄弟均分
    。除此之外，系爭承諾書並未課與被告其他之義務。雖被告
    確係以系爭土地設定抵押權質借款項，並因一時周轉不靈，
    致系爭土地於93年間遭抵押權人向法院聲請查封；然被告慮
    及系爭土地乃被告、原告及其他四位兄弟平均持有，若遭他
    人拍定，勢將損害原告及其他四位兄弟之權益，從而於法院
    拍賣時，旋即請求被告之妻張秋杏前往參與投標，並順利買
    回系爭土地，使系爭土地在實質上從未脫離被告之管領範圍
    ，而仍處於被告、原告及其他四位兄弟可得出售、分配之狀
    態。
(二)按當事人主張有利於己之事實者，就其事實有舉證之責任。
    但法律別有規定，或依其情形顯失公平者，不在此限。民事
    訴訟法第277 條定有明文。原告主張被告應依照不當得利之
    規定，將所受之利益返還予原告，然於本案中，被告僅係委
    由訴外人即被告之妻代為買回，實質上被告仍是以自己之財
    產清償積欠之債務，而使系爭土地回復成原本由被告支配之
    狀態，並無何得利之情形。是以，原告若仍欲主張被告受有
    何等利益，即應由原告負舉證之責。再者，原告復主張其受
    有損害，然承前所述，系爭土地既持續處於原本由被告支配
    之狀態，原告應無受何損害之情形，從而，原告若仍欲主張
    被告應予賠償，即應舉證證明其所受損害為何。綜上所述，
    被告雖曾使系爭土地遭到查封，然亦已由被告之妻代為拍定
    買回，使系爭土地在實質上從未脫離被告之管領範圍，而與
    系爭承諾書所述「被告、原告及其他四位兄弟可得出售、分
    配」之狀態無違，本案根本不存在原告所指稱之損害情形，
    原告之請求顯無理由。
(三)本案康樂段327之3地號土地之現所有權人林展聖、林昇徽，
    為兩造兄弟林顯銘之子。可見被告確實依照當年承諾書之精
    神，將土地分配給其他兄弟，並無侵吞之情事。另外亦足證
    本案土地雖由被告之配偶拍賣取得，但仍在被告之實力支配
    之下，被告仍可將土地分配給其他兄弟。系爭康樂段327 地
    號土地之現所有權人林毅政為被告之子，依林毅政出具之同
    意書，可證系爭327 地號土地雖為林毅政所有，惟被告有權
    指定將該筆土地移轉、設定、處分予第三人，該筆土地仍在
    被告之實力支配之下，故原告並無任何損害。且本案兩造與
    兄弟林顯銘於97年7 月23日共同簽立之協議書，明載原告名
    下之石壁段907 及1246地號兩筆土地應返還被告，被告之子
    林毅政名下之系爭康樂段327 地號土地返還原告及林顯銘，
    亦可證兩造就土地已達成協議，惟卻因原告自己反悔，不願
    意配合辦理，將石壁段907 及1246地號土地所有權狀、支票
    、印章、身份證明文件取回，故本件實因原告自己違反協議
    所致，倘原告願依約將石壁段907 及1246地號返還被告，被
    告亦隨時可將系爭康樂段327 地號土地過戶給原告。
(四)查系爭土地早在83年8月5日即已設定抵押，係作為被告所經
    營之羅莎食品公司營運之用，當時所有兄弟包含原告在內，
    均在羅莎食品公司任職，對於此事自皆知曉。而系爭承諾書
    簽立於85年3月5日，時間在設起抵押之後，故被告書立承諾
    書時，系爭土地已處於設定抵押之狀態，並非如原告所言，
    被告於書立承諾書後有擅自設定抵押之行為，故原告依民法
    第544 條請求違約損害賠償，自屬無據。況查，本案兩造既
    已簽立系爭協議書，足認兩造間就系爭土地，已另行約定他
    種法律關係，取代先前之借名登記關係。雙方間之權利義務
    詳如該協議書第一條及第二條所載，就此項新成立之法律關
    係，被告並無可歸責之事由致原告受有損害，而係原告自己
    反悔、不願配合辦理，可歸責事由係在原告一方，故原告依
    民法第544條及第179條為請求，自屬無據，應予駁回等語茲
    為抗辯。
(五)並聲明：1.原告之訴及假執行聲請均駁回；2.訴訟費用由原
    告負擔；3.被告願供擔保，請准免為假執行。
四、本院判斷：
    原告主張系爭土地為原告與被告等六兄弟所共有，原告對系
    爭土地有六分之一之權利，為真正權利人，被告僅為出借名
    義之人，惟被告未經原告同意及多數決議，擅自於92年間向
    訴外人臺灣銀行股份有限公司設定抵押權消費借貸，該設定
    抵押權之處分行為未經多數決同意，且被告所為之處分行為
    ，已逾越借名登記之權限，系爭土地最終遭拍賣，顯已損害
    原告之權益，亦即違反雙方契約約定，被告自應賠償原告對
    系爭土地六分之一權利之損害。又原告對土地有六分之一持
    分卻一併遭拍賣並用以清償被告自身之債務，被告受有債務
    清償之利益與原告受有之損害間有因果關係，構成不當得利
    。被告則辯稱因一時周轉不靈，致系爭土地於93年間遭抵押
    權人向法院聲請查封；然被告慮及系爭土地乃被告、原告及
    其他四位兄弟平均持有，若遭他人拍定，勢將損害原告及其
    他四位兄弟之權益，從而於法院拍賣時，旋即請求被告之妻
    張秋杏前往參與投標，並順利買回，後雖登記於兒子林毅政
    名下，但僅是借名登記，系爭土地在實質上從未脫離被告之
    管領範圍。且兩造與訴外人林顯銘復於97年7 月23日簽立協
    議書取代85年簽立之承諾書，約定兩造應以交換的方式將原
    告名下坐落石壁段907 地號、1246地號土地及借名登記予林
    毅政名下之康樂段327 地號土地返還對方，並配合辦理過戶
    至指定人名下，惟原告事後拒不辦理，原告顯違約在先等語
    ，並提出林毅政簽立之同意書、97年7 月23日協議書、花蓮
    縣地政事務所複丈簡圖及原告毀約之證明書等件為證。故本
    件之爭點在於：兩造是否有以97年7 月23日協議書取代承諾
    書之約定？若否，則原告是否得以被告違反承諾書之約定而
    請求其賠償就系爭不動產六分之一權利之損失？或以其對土
    地六分之一持分一併被拍賣受有損害，拍賣所得價金卻用以
    清償被告自身債務，得否向被告請求返還不當得利？茲分述
    如下：
(一)經查，原康樂段327 地號土地（面積11404.38平方公尺）前
    遭臺灣銀行以羅莎食品股份有限公司等人負欠債務為由聲請
    執行拍賣，經本院定於93年9月1日進行第一次拍賣，為被告
    之妻張秋杏拍定取得，此有本院職權調取93年度執助字第49
    號執行卷宗可憑。嗣後康樂段327地號土地歷經96年8月23日
    96花資登216750號分割、97年8 月27日97花資登187000號分
    割、98年4月1日98花資登059250號合併、98年4月1日98花資
    登059260號分割而成為康樂段327 、327-1及327-3地號土地
    （參103至107頁）。目前327地號土地（面積3057. 3平方公
    尺）因贈與原因移轉登記予林毅政（頁66），327-1 地號土
    地（面積5702.08 平方公尺）因買賣原因移轉登記予林顯利
    （頁67），327-3地號土地（面積2645.06平方公尺）因贈與
    原因移轉登記為林展聖及林昇徽所有（頁69）。是康樂段32
    7 地號土地已非原告與被告等六兄弟於85年3月5日簽立承諾
    書時借名登記予被告之狀態，且土地迭經分割、合併致土地
    面積有所增減，先予敘明。
(二)然而原告、被告、林顯銘（即林顯得）三人曾於97年7 月23
    日簽立協議書，約定被告應將登記予林毅政名下之康樂段32
    7 地號土地返還予原告及林顯銘，原告則應將其名下坐落石
    壁段907、1246 地號土地返還被告。原告與被告各應返還之
    土地過戶以交換方式辦理，被告應返還予林顯銘之土地則以
    贈與方式辦理，此有兩造均不爭執為真正之協議書為憑。查
    該次協議時，康樂段327地號土地業已分割成327地號（面積
    5702.3平方公尺）、327-1地號土地（面積5702.08平方公尺
    ），有本院職權調取上開土地96花資登216750號分割資料（
    頁103至107）可憑。原告雖主張該次協議書未提及取代85年
    3月5日承諾書之約定，只是另就遺產分配互為協議，恰巧提
    及康樂327 地號土地，協議書內容是互易的契約，與本案原
    告所主張之損害賠償不同；且原告與被告簽立協議書交換土
    地時，並不知道土地已被拍賣而不在被告名下，故該次協議
    與本案糾紛無關云云。然依該次協議書之記載：「立協議書
    人林純宏（即原告）、林純精（即被告）、林顯銘三人係兄
    弟。茲為土地之情事，經協商後，訂立本協議書，以資三方
    共同遵守：一、原林純宏名下座落石壁段地號907 、1246兩
    筆土地返還林純精，並配合辦理過戶至其指定人名下，該二
    筆土地之過戶費用由林純精負擔。二原林純精之子林毅政名
    下座落康樂段地號327 之土地乙筆，返還林純宏、林顯銘，
    並配合辦理過戶之其二人指定人之名下，該筆土地之過戶費
    用由林純宏、林顯銘二人負擔。三新城鄉○○段地號42、43
    二筆土地，林純精之持有部分同意全部過戶予林純宏名下，
    並配合過戶，過戶費用由林純宏負擔。四原康樂段327 地號
    之土地因距前次過戶未滿五年，需追繳之贈與稅新台幣伍拾
    萬，由林純宏、林顯銘二人共同負擔。....。七新城鄉○
    ○段地號327 之土地處理方式如左：過戶至林顯銘之部分
    ，以贈與方式辦理，贈與稅由林顯銘負擔。過戶至林純宏
    之部分，以交換方式辦理，贈與稅由林純精負擔。」（頁71
    至74），可知被告原於85年3月5日立具承諾書，允諾兄弟六
    人共同平均持有康樂段327 地號土地之權利，亦即每名兄弟
    持分1/6 ，可受分配面積為1900.73平方公尺（11404.38÷6
    ），約574.97坪，協議改由原告、林顯銘二人取得康樂段32
    7 地號土地（面積5702.3平方公尺），且過戶至原告部分，
    係以交換方式辦理，即將原告名下石壁段907 、1246地號土
    地交換被告之子林毅政名下康樂段327 地號部分土地。證人
    即擬定上開協議書內容之代書張麗英亦到庭證稱：「（簽立
    97年7 月23日協議書之緣由？）我不清楚，我是依照他們協
    議好的內容擬好協議書。據我所知林純精兒子林毅政名下康
    樂段土地是林純宏與林顯銘的，而林純宏名下石壁段土地是
    林純精的，所以他們要交換回來。」、「（他們找你立協議
    書時，有無提供土地登記謄本或權狀計算彼此交換土地面積
    及價值是否相當？）他們有拿權狀出來，各自知悉登記狀態
    ，但沒有試算交換後價值是否相當。」、「（對於土地實際
    所有與登記狀態不同之事實是如何得知？）我是聽他們三位
    說的，林純宏名下石壁段土地實際是林純精的，好像是因為
    當時法令的關係才登記在林純宏名下，而康樂段的土地好像
    是他們兄弟家族的，至於他們內部如何協議我就不清楚。」
    、「（97年7 月23日協議書所為土地之移轉並非立協議書人
    家產分產協議？）不全然是，有一部分是家產，有一部分是
    林純精個人的。」、「97年7 月23日是第一份協議，後來又
    在97年8 月17日簽立同意書，替代先前協議內容，而後林純
    宏又覺得不滿意，所以才會另在98年3 月13日另為協議而會
    在97年8 月28日的複丈成果圖標示土地分配之情形及分配面
    積。事後他們把97年8 月17日的協議書作廢了。」、「（97
    年7月23日協議要移轉的康樂段327地號土地，當時登記名義
    人為林毅政，為何在立協議書時，沒有讓林毅政出面簽署？
    ）林毅政是林純精的兒子，當時並沒有要求林毅政出面，林
    純精當時有把土地權狀交給我，事後也有在我交付的移轉表
    格上蓋好林毅政的印鑑章，也提出林毅政之印鑑證明，可以
    配合辦理土地移轉。」、「（你是否知道康樂段327 地號土
    地前所有人？）我知道原來登記在林純精太太張秋杏名下，
    後來移轉給林毅政，但我不知道張秋杏如何取得該土地。林
    純宏知道該土地移轉之情形。而我也在97年7 月23日的協議
    書的第四條說明距前次土地過戶未滿5 年，需要追繳贈與稅
    。」、「（當時林純宏有無質疑該土地為家產，應登記在林
    純精名下，何以會移轉至張秋杏名下，再移轉給林毅政？）
    當時沒有說這些，只是提到要追繳贈與稅的問題。」（參卷
    頁109至112）等語，可證原告於簽立協議書時已明瞭系爭土
    地變動及權利歸屬情形，且該次協議並非單就家產為分配，
    尚包括被告實質所有但登記在原告名下之石壁段土地，而被
    告在簽立協議書之後確實能提出康樂段327 地號土地所有權
    狀、該土地登記名義人林毅政之印鑑證明及已用印之移轉表
    格，配合辦理移轉登記，嗣後亦將327地號土地分割出327-3
    地號土地（面積2645.06平方公尺，約800坪），以贈與原因
    移轉予立協議書人林顯銘（即林顯得）之子林展聖、林昇徽
    2人共有，被告抗辯其為康樂段327地號土地實質支配管領之
    人，林毅政僅是其借名登記之人乙情，並提出林毅政簽署同
    意被告移轉、設定、處分327 地號土地之權能（頁70），洵
    堪認定。
(三)兩造於97年7月23日簽立協議書約定被告應將林毅政名下327
    地號土地返還原告與林顯銘之後，另於97年8 月17日立具同
    意書，約定康樂段327 地號土地分割成二筆，原告分得面積
    3202.3平方公尺，林顯銘分得面積為2500平方公尺，為此康
    樂段327地號土地於97年8月27日以97花資登187000號分割成
    327（面積3202.29平方公尺）、327-2（面積2500.01平方公
    尺）二筆土地，此有證人張麗英提出之同意書（頁114 頁）
    ，及本院職權調取上開土地分割資料（頁103至107）可憑。
    嗣後兩造又於98年3 月13日變更協議為原告及林顯銘各就康
    樂段327 地號土地取得面積924坪、800坪，因此於98年4月1
    日將97花資登187000號原分割之327地號（面積3202.29平方
    公尺）、327-2地號（面積2500.01平方公尺）二筆土地先合
    併為327地號一筆（面積5702.3平方公尺），再分割為327地
    號（面積3057.3平方公尺，約924.8坪）、327-3地號（面積
    2645.06平方公尺，約800坪）二筆土地，此有證人張麗英提
    出標載分割面積之複丈圖（與頁75影本相符，閱後發還）、
    及本院職權調取上開土地98花資登059250、059260號合併及
    分割資料（頁103至107）可憑。之後被告果於98年6 月22日
    將應分配予林顯銘之土地移轉登記予其指定之林展聖、林昇
    徽共有，原告則因不願意配合辦理，於98年7 月23日取回原
    為交換過戶之石壁段907 、1246地號土地權狀、印章、身分
    證明文件等，以致兩造無法依最終協議完成土地交換，亦有
    康樂段327、327-3地號土地登記謄本（頁66、69）、原告簽
    署取回文件之證明書（頁76）等可憑。由此可知，原告主張
    97年7 月23日協議書內容未提及取代85年3月5日承諾書約定
    ，僅是另就遺產的糾紛互為協議，原告於簽立協議書前不知
    康樂段327 地號土地被拍賣而不在被告名下等語，與實際情
    況未符。況且，兩造於97年7 月23日協議書若僅係另就遺產
    互為協議，則為何原告未保留承諾書所得請求之損害賠償，
    反在知悉康樂段327 地號已非借名登記於被告之情形下，同
    意土地重新分配，並於97年8月17日、98年3月13日二度協議
    分配面積，原告依98年3月13日協議所分得之康樂段327地號
    土地面積924坪，已逾85年3月5日承諾書約定其擁有1/6持分
    即1900.73平方公尺（11404.38÷6平方公尺），約574.97坪
    ，是若兩造非以協議書取代前承諾書，則原告既可依承諾書
    請求1/6權利賠償後，又可依協議書請求被告移轉康樂段327
    地號土地，反有協議書與承諾書相互矛盾而有重複請求之嫌
    ，依據康樂段327 地號土地歷次權利變動狀況及兩造數次協
    議內容觀之，應認被告85年3月5日簽立之承諾書中所約定之
    權利歸屬，已由兩造事後協議取代之。又原告依協議內容雖
    負有返還石壁段土地予被告之義務，惟依證人張麗英所述該
    石壁段土地乃被告所購買，礙於當時法令借名登記予原告名
    下，僅是回復被告所有之狀態，此與被告應返還予原告之康
    樂段327 地號土地，以交換方式辦理，對於原告並無不利益
    ，原告認其返還予被告之石壁段907地號（面積3306.95平方
    公尺）、1246地號（面積1964.41平方公尺），合約1594.59
    坪，遠超過其受返還之327地號土地924坪，受有不利益，而
    不願依協議內容履行，應有誤會。
(四)既認兩造事後以協議書約定取代被告於85年3月5日簽立之承
    諾書，且無事證認定97年7月23日及98年3月13日協議有無效
    或得撤銷而經撤銷失其效力之事由，則兩造就康樂段327 地
    號土地權利歸屬之爭議，即應依事後協議內容為準。原告因
    康樂段327 地號土地經法院拍賣後由張秋杏拍定，之後分割
    合併成327、327-1、327-3 地號土地，並移轉予林毅政、林
    顯利、林展聖及林昇徽名下，原告雖無法向該登記名義人主
    張就原康樂段327地號土地1/6持有權利，惟兩造已另協議被
    告將林毅政名下之康樂段327地號土地分割出924坪返還原告
    ，並與原告應返還予被告之石壁段土地，以交換方式辦理，
    此之協議取代承諾書之約定，使原告受分配之康樂段327 地
    號土地面積924坪，超過原告依承諾書享有原康樂段327地號
    1/6持分即1900.73 平方公尺（11404.38÷6平方公尺），約
    574.97坪，足資彌補原告因可歸責於被告致借名登記之康樂
    段327 地號土地遭拍賣之不利益，而被告確實就林毅政名下
    之康樂段327地號土地有處分權能，在兩造97年7月23日、98
    年3 月13日協議未撤銷或無效之情形下，原告自應循協議內
    容取回其就康樂段327 地號土地之權利，即無再類推適用民
    法第544條規定向被告主張損害賠償，或依民法第179條規定
    請求被告返還其所受之利益。
五、綜上所述，兩造就系爭土地權利義務之歸屬，既事後以協議
    書替代承諾書之約定，則兩造間因系爭土地所生之權利義務
    即應依協議之內容辦理，原告自不得再以被告違背承諾書之
    約定，使原告受有損害為由請求賠償其損害，或以其持分遭
    拍賣受有損害，所得價金卻用以清償被告債務為由，請求被
    告返還不當得利。故原告類推適用民法第544條或依179條不
    當得利法律關係，為本案之請求權基礎，請求被告給付如其
    聲明所示之金額與利息，為無理由，不能准許，應予駁回。
    又原告之訴既經駁回，其假執行之聲請即失所附麗，應併予
    駁回。
六、據上論結，本件原告之訴為無理由，爰依民事訴訟法第78條
    ，判決如主文。
中    華    民    國   100    年    8     月    30    日
                            臺灣花蓮地方法院民事庭
                              法      官    劉雪惠
上列為正本係照原本作成。
如不服本判決，應於送達後20日內，向本院提出上訴狀並表明上
訴理由，如於本判決宣示後送達前提起上訴者，應於判決送達後
10日內補提上訴理由書（須按他造當事人之人數附繕本）。
中    華    民    國   100    年    8     月    30    日
                              法院書記官    黃倪濱